【裁判字號】    89,台上,2207
【裁判日期】    890929
【裁判案由】    損害賠償
【裁判全文】
最高法院民事判決                              八十九年度台上字第二二○七號
    上  訴  人  昌德珍實業有限公司
    法定代理人  陳漢清
    被 上訴 人  甲○○
右當事人間請求損害賠償事件，上訴人對於中華民國八十七年十二月十四日台灣高等
法院台南分院判決（八十七年度訴字第八十四號），提起上訴，本院判決如左：
    主  文
原判決除假執行部分外廢棄，發回台灣高等法院台南分院。
    理  由
本件上訴人主張：伊公司係素食食品製造業，經中央標準局核准以「珍及圖」為註冊
商標，註冊號數為七四二二二五號，期間自八十五年十二月十六日起至九十五年十二
月十五日止，指定使用於商標法施行細則第四十九條第三十類之食品。被上訴人經營
相同之素食食品業，其原先使用之商品標誌為「六甲趙」，為求擴大銷路竟仿冒伊公
司使用之商品標示「昌德珍」與「珍及圖」，甚且於包裝袋上亦印上伊公司名稱，使
消費者混淆無法辨識，藉此獲取不法利益，對伊公司之市場造成極大之衝擊，甚至於
檢察官起訴後猶繼續生產販賣，情節重大，故請求按「大貢丸」、「香菇丸」、「包
心丸」每種產品最低單價每斤新台幣（下同）四十五元每包二百二十五元之一千五百
倍計算損害等情。因本於商標法第六十六條第一項第三款規定，求為命被上訴人賠償
伊一百零一萬二千五百元，並加付法定遲延利息之判決。
被上訴人則以：上訴人之商標「珍」，專用於麵粉、澱粉、芋粉、蕃薯粉、麵包粉、
太白粉、米麥粉、油飯、壽司、速食粥等項，屬於商標法施行細則第四十九條第三十
類之粉類，而伊係用於素食食品貢丸、花片、羹等類，兩者種類並不相同，且中央標
準局八十六年十二月十一日台商○五二字第二二○二一六號函，亦認兩者非屬類似商
品，益證伊無違反商標法犯行。又伊在上訴人八十五年十二月十六日註冊前之三、四
年即已使用「德珍昌」，依商標法第二十三條第二項規定，伊亦係善意使用相同或近
似之商標圖樣於同一或類似之商品，不受他人商標專用權效力之拘束等語，資為抗辯
。
原審判決駁回上訴人之訴，係以：按商標法第六十二條第一款所謂於同一商品或同類
商品，使用相同或近似於他人註冊商標之圖樣而侵害他人商標專用權者，必以使用於
商標專用權人申請註冊時所指定使用之同一或類似商品始足稱之。依上訴人提出之中
華民國商標註冊證，其商標專用權指定使用商品為商標法施行細則第四十九條第三十
類之「麵粉、澱粉、芋粉、蕃薯粉、麵包粉、太白粉、米麥粉、油飯、壽司、速食粥
」，與被上訴人所生產之素食食品「貢丸、花片、羹」等物，兩者之種類顯不相同；
參以中央標準局八十六年十二月十一日台商○五二字第二二○二一六號函，亦謂「依
據本局行政審查觀點，應非屬類似商品」（詳台灣台南地方法院八十六年度易字第三
○五九號刑事卷第二六頁）。至刑事確定判決不採用該函，係以：辨明是否同類商品
應從相關大眾之交易觀點出發，而非僅著重於商品本身，原告與被告所製造之商品均
為素食商品，兩者商品之生產事業、使用目的、材料特性及銷售場所均屬同質性，且
同屬商標法施行細則第四十九條所定之商品及服務分類表第三十類，兩者屬類似商品
云云。惟商標法施行細則第四十九條既規定申請註冊，應依商品及服務分類表，指定
使用之商品或服務類別並具體列舉商品或服務名稱，足見申請註冊商標有其一定具體
商品名稱，且麵粉等原料與香菇丸、貢丸等產品，屬不同範疇，非可以同屬商品及服
務分類表第三十類之類似商品視之，更不得謂全在該申請註冊商標所保護之範圍內；
又被上訴人產品主要材料為蒟蒻，上訴人就蒟蒻部分，亦另外申請同分類表第二十九
類標章，自難認兩造之產品屬類似商品。況上訴人自認「當初我們申請時，要用『貢
丸』名稱，但中央標準局說這名稱太廣泛，才叫我們公司用澱粉調理製造名稱去申請
，我們產品是用蒟蒻澱粉調理製造」，「申請之產品不能以此（指貢丸、香菇丸）為
名稱申請」等語，顯見上訴人所申請之註冊商標並不及於貢丸類之商品。被上訴人復
抗辯其貢丸係以糯粉及蒟蒻粉攪拌，上訴人申請的內容是澱粉，而蒟蒻粉並非澱粉等
語。依上訴人提出之貴州日光蒟蒻食品醫藥化工有限公司關於「蒟蒻」之介紹，其上
亦載稱「蒟蒻是健康食品的原料，經加工後，去除澱粉而成含有大量葡萄甘露聚糖的
精粉」，足見被上訴人所辯其所用蒟蒻業經去除澱粉，無以蒟蒻澱粉調理製造之情事
，堪可憑信；再徵之上訴人提出之素包心貢丸、素食香菇貢丸產品營養成分分析結果
表所示，固有醣類等成份，亦不能證明有以「蒟蒻澱粉」調理貢丸等類商品之情事。
末查被上訴人經營永興豆類加工廠，生產貢丸，包括「香菇丸」及「包心丸」兩種，
為上訴人所不爭，則上訴人請求分按「香菇丸」及「包心丸」之一千五百倍賠償，自
乏依據等詞，為其判斷之基礎。
按申請商標註冊，固應指定使用商標之商品類別，而商品之分類，並於商標法施行細
則定之。惟類似商品之認定，則不受前開商品分類之限制，應依一般社會通念，市場
交易情形，並參酌該商品之原材料、用途、功能、產製者、行銷管道及場所或買受人
等各種相關因素判斷之，此觀之商標法第三十五條，商標法施行細則第十五條第二項
之規定自明。故辨明是否為類似商品，應從商品之生產部門、銷售場所、原料與性質
、用途與功能、消費者是否相同等各種相關因素去考量，凡兩商品具有關連性，依一
般交易觀念，足以使一般消費者誤認其出自同源者，即應認為類似商品。至於分類表
乃為行政機關方便管理而設，對於類似商品之認定，不受該分類表之限制。原審僅以
上訴人商標專用權指定使用商品為商標法施行細則第四十九條第三十類之「麵粉、澱
粉、芋粉、蕃薯粉、麵包粉、太白粉、米麥粉、油飯、壽司、速食粥」，被上訴人所
生產之素食食品為「貢丸、花片、羹」等物，及中央標準局未說明判斷理由之公函，
即認定兩者非屬類似商品，而未依上開商標法第三十五條，商標法施行細則第十五條
第二項之規定，詳為調查審認，遽為上訴人不利之判決，自有不適用法規之違法。上
訴論旨，指摘原判決對其上開不利部分不當，求予廢棄，非無理由。
據上論結，本件上訴為有理由，依民事訴訟法第四百七十七條第一項、第四百七十八
條第一項，判決如主文。
中      華      民      國    八十九    年      九      月    二十九    日
                              最高法院民事第一庭
                                  審判長法官  李  錦  豐
                                        法官  楊  鼎  章
                                        法官  吳  麗  女
                                        法官  顏  南  全
                                        法官  陳  碧  玉
      右正本證明與原本無異
                                              書  記  官
中      華      民      國    八十九    年      九      月     十三     日


司法院資訊處製作；財團法人民間司法改革基金會備份。
